臺灣臺北地方法院交通事件裁定　　　　100年度交聲字第204號
原處分機關　交通部公路總局臺北區監理所板橋監理站
異　議　人
即受處分人　何傑雄
上列異議人即受處分人因違反道路交通管理處罰條例事件，對於
交通部公路總局臺北區監理所板橋監理站中華民國100年1月31日
所為之處分（原處分案號：板監裁字第裁41-C00000000號），聲
明異議，本院裁定如下：
    主  文
異議駁回。
    理  由
一、按「受處分人，不服道路交通管理處罰條例第8條主管機關
    所為之處罰者，得於接到裁決書之翌日起20日內，向管轄地
    方法院聲明異議」，道路交通管理處罰條例第87條第1項定
    有明文。又「法院認聲明異議不合法律上之程式，且無從補
    正者，應以裁定駁回之」，道路交通事件處理辦法第17條前
    段亦有明文。再「處理違反道路交通管理事件，有關文書送
    達之程序，依行政程序法之規定」，違反道路交通管理事件
    統一裁罰標準及處理細則第5條定有明文。次按「送達，於
    應受送達人之住居所、事務所或營業所為之，但在行政機關
    辦公處所或他處會晤應受送達人時，得於會晤處所為之」；
    「於應送達處所不獲會晤應受送達人時，得將文書付與有辨
    別事理能力之同居人、受僱人或應送達處所之接收郵件人員
    」，行政程序法第72條第1項、第73條第1項分別定有明文。
二、復按汽車所有人名稱、地址等如有變更，應向公路監理機關
    辦理登記；車主、駕駛人依規定向公路監理機關申領之車輛
    牌照、駕駛執照，係以戶籍地址為登記地址；基於社會現況
    及便民原則，並因應車主、駕駛人需要及行政程序法第72條
    合法送達處所規定，於公路監理電腦系統車籍及駕籍檔中增
    列住居所或就業處所地址，以利公路監理機關及相關機關各
    項便民服務通知事項、公路法、道路交通管理處罰條例及強
    制汽車責任保險法等法令規定之行政文書寄達，特訂定本注
    意事項；公路監理機關受理車主、駕駛人申請增設住居所或
    就業處所地址後，應立即登載於公路監理電腦系統之車籍及
    駕籍檔中；各項便民服務之通知事項、公路法、道路交通管
    理處罰條例及強制汽車責任保險法等法令規定之行政文書寄
    達，皆以住居所或就業處所地址寄發，道路交通安全規則第
    23條第1項、公路監理電腦系統車輛車籍及駕駛人駕籍增設
    「住居所或就業處所」地址作業注意事項第1條、第5條分別
    定有明文。是受處分人若有自行遷徙住所之事實，應依前揭
    規定辦理住址變更異動，否則其片面遷徙住所卻未辦理異動
    、陳報新址，交通監理機關並無管道得知受處分人住所變更
    之事實，自僅能就受處分人之戶籍地址送達文書，此時倘受
    處分人無從親自收受文書以致遲誤法定聲明異議之不變期間
    ，該不利益自應歸由未陳報新址或申請地址異動之受處分人
    自行承擔。
三、經查：
  (一)原處分機關以異議人即受處分人（下稱受處分人）何傑雄於
    民國99年7月27日下午11時9分許，騎乘車牌號碼P55－056號
    重型機車，行經新北市○○區○○路1段256號前時，經警攔
    檢並測得其呼氣所含酒精濃度達每公升0.58毫克（MG/L），
    超過每公升0.55毫克（MG/L）之規定標準，為新北市政府警
    察局新店分局青潭派出所警員，以受處分人違反道路交通管
    理處罰條例第35條第1項第1款之規定掣單舉發（通知單字號
    ：北縣警交大字第C00000000號），嗣經原處分機關即交通
    部公路總局臺北區監理所板橋監理站依道路交通管理處罰條
    例第35條第1項第1款、第24條第1項第2款（原裁決書漏載第
    1項第2款）及違反道路交通管理事件統一裁罰基準表之規定
    ，於100年1月31日以板監裁字第裁41-C00000000號裁決書，
    裁處受處分人罰鍰新臺幣（下同）45,000元、吊扣駕駛執照
    12個月，並施以道路交通安全講習。而該裁決書經原處分機
    關送交郵政機關以掛號郵寄方式，投遞至受處分人自91年2
    月1日起即設籍之戶籍地址，亦為受處分人聲明異議狀上所
    載之住所地址即新北市○○區○○路2段82之19號12樓為送
    達時，因在送達處所未獲會晤應受送達人即受處分人本人，
    而將該裁決書付與已成年而有辨別能力之應受送達處所接受
    郵件人員張維龍於100年2月2日收受各情，有上開裁決書1張
    、受處分人個人基本資料查詢結果1紙、交通部公路總局臺
    北區監理所板橋監理站送達證書影本、聲明異議狀各1紙在
    卷足憑，揆諸上開規定及說明，堪認原處分機關已於100年2
    月1日合法補充送達本件裁決書，並自該日發生合法送達之
    效力，不因該簽收之接受郵件人員是否轉交，或於何時轉交
    ，或受處分人實際上有無收受而有所異。
  (二)從而，本件裁決書既經合法送達，受處分人如對原處分機關
    所為之裁決不服欲提起聲明異議，依照前開法條說明，其提
    出聲明異議期間應自100年2月1日（即裁決書合法送達生效
    之翌日）起算20日（即至100年2月21日），又因受處分人非
    居住於處罰機關即原處分機關（機關地址：新北市○○區○
    ○路3段116號）所在之鄉、鎮、市，但居住於本院管轄區域
    ，依法院訴訟當事人在途期間標準第4條第1項第2款、第2條
    第1項之規定，尚須加計在途期間2日，是其異議期間應於
    100年2月23日即已屆滿，惟受處分人竟遲至100年2月24日始
    向原處分機關提出聲明異議狀，有該異議狀上原處分機關之
    收文章戳可證，是受處分人既已逾越法定20日聲明異議之不
    變期間，其聲明異議自屬不合法律上之程式且無從補正，應
    予以駁回。
四、關於受處分人之抗辯部分：
  (一)按行政罰法第26條規定：「一行為同時觸犯刑事法律及違反
    行政法上義務規定者，依刑事法律處罰之。但其行為應處以
    其他種類行政罰或得沒入之物而未經法院宣告沒收者，亦得
    裁處之。前項行為如經不起訴處分或為無罪、免訴、不受理
    、不付審理之裁判確定者，得依違反行政法上義務規定裁處
    之」，即所謂一事不二罰原則，探究其立法目的，無非以一
    行為同時觸犯刑事法律及違反行政法上義務規定時，由於刑
    罰與行政罰同屬不法行為之制裁，而刑罰之懲罰作用較強，
    依刑事法律處罰即足資警惕，無一事二罰再處行政罰之必要
    ，但罰鍰以外之沒入或其他種類行政罰，因兼具維護公共秩
    序之作用，為達行政目的，行政機關仍得併予裁處。
  (二)又按被告所犯為死刑、無期徒刑或最輕本刑3年以上有期徒
    刑以外之罪，檢察官參酌刑法第57條所列事項及公共利益之
    維護，認以緩起訴為適當者，得定1年以上3年以下之緩起訴
    期間為緩起訴處分，其期間自緩起訴處分確定之日起算；又
    被告於緩起訴期間內，有刑事訴訟法第253條之3第1項各款
    情形之一者，檢察官得依職權或依告訴人之聲請撤銷原處分
    ，繼續偵查或起訴。準此，被告經檢察官為「緩起訴」處分
    者，於「緩起訴」猶豫期間，其最後是否會被檢察官提起公
    訴，猶懸而未定，檢察官於期間內，可對被告繼續觀察，此
    時若被告顯無反省警惕之情或根本欠缺反省警惕之能力，檢
    察官得依職權或依告訴人聲請，將被告「緩起訴」處分撤銷
    。緩起訴處分若經撤銷，被告尚有受刑事訴追處罰可能，此
    時原處分機關若依法為行政裁決，無異將使受處分人有同時
    遭受行政處罰及刑事訴追之危險，顯與行政罰法第26條規定
    立法意旨相違背。又行政罰法第26條第2項規定，雖未明文
    包括「緩起訴處分」，而「緩起訴處分」確定時，被告可免
    於刑事訴追，與受不起訴處分效果相同。然緩起訴處分，為
    介於起訴及微罪職權不起訴間緩衝制度設計。其具體效力依
    刑事訴訟法第260條規定，於緩起訴處分期間屆滿未經撤銷
    者，非有同條第1款或第2款情形之一，不得對於同一案件再
    行起訴，即學理上所稱實質確定力，足見在緩起訴期間內，
    尚無實質確定力可言（最高法院94台非215號判例、95台非
    284號判決參照）。是觸犯刑事法律之犯罪行為，符合緩起
    訴要件，雖經檢察官為緩起訴處分，然就要件言，緩起訴基
    本上係認被告有犯罪嫌疑，而暫緩起訴，並得課被告予一定
    負擔或指示（同法第253條之2第1項參照），此與不起訴處
    分係因犯罪嫌疑不足或其他原因（同法第252條、第253條）
    ，不得附條件或負擔，顯有不同。且檢察官依刑事訴訟法第
    253條之2第1項第4款規定為緩起訴處分，命被告向公益團體
    捐款者，被告係履行檢察官為緩起訴處分命令，此等命令名
    義上雖非刑罰，但仍是一種特殊的處遇措施，會產生未經裁
    判即生終局處理案件實質效果，性質上已係實質的制裁，造
    成被告財產減少的影響，亦即性質上自屬處分金，與罰金無
    異，可知緩起訴處分是一種刑事處罰。況行政罰法第26條第
    1項僅規定「依刑事法律處罰之」，並未明定應依刑法第33
    條、第34條所定主從刑罰之種類科罰，檢察官命令被告捐款
    之金錢給付性質上既屬處分金，而為實質刑事制裁，自與行
    政罰法第26條第1項「依刑事法律處罰之」規定，尚無扞挌
    之處。故而，上開行政罰法第26條第2項既未明列「緩起訴
    處分」，本不宜擴張解釋，且緩起訴處分之要件、效果及性
    質，均與不起訴處分不同，應屬刑事處罰之一種，自無適用
    行政罰法第26條第2項規定之餘地。從而，經檢察官為緩起
    訴處分之行為，如同時違反行政法上義務之規定，因已有刑
    事處罰，此時行政機關若另行依法行政裁罰，無異一罪二罰
    ，因此參酌行政罰法第26條立法意旨，違反行政法上義務之
    行為，若同時亦經檢察官另為緩起訴處分時，行政機關應不
    得就同一行為，再為與刑罰相類罰鍰處分。惟按汽車駕駛人
    有道路交通管理處罰條例第35條第1項之情形，同時違反刑
    事法，雖有一事不二罰原則之適用，然基於公平原則，其裁
    判確定處以罰金低於同條例第92條第3項所訂最低罰鍰基準
    規定者，交通裁決機關仍應依同條例第35條第8項規定，裁
    決汽車駕駛人繳納不足最低罰鍰之部分，是道路交通管理處
    罰條例第35條第8項規定之構成要件已涵蓋同條例第35條第1
    項規定之構成要件，係屬同條例第35條第1項之特別規定，
    應優先適用同條例第35條第8項之規定，故原處分機關就受
    處分人已繳納緩起訴處分金與法定最低罰鍰基準額間之差額
    ，仍得加以裁罰（臺灣高等法院98年度交抗字第1871號裁定
    意旨參照）。
  (三)至原處分機關雖執交通部95年7月17日交路字第0950006986
    號函，及法務部行政罰法諮詢小組94年7月28日第一次會議
    紀錄所稱：行政罰法第26條第2項所稱「不起訴處分」包括
    「緩起訴處分」在內等語為其裁決罰鍰之依據，然基於前述
    理由，緩起訴處分與行政罰法第26條第2項列舉之不起訴處
    分等情形迥然有別，無從遽為比擬而為相同之處置。另按緩
    起訴處分於緩起訴處分之期間（即猶豫期間）僅發生形式之
    確定力，若符合刑事訴訟法第253條之3第1項之要件，檢察
    官仍得依職權或依告訴人之聲請撤銷原處分，繼續偵查或起
    訴，且依同法條第2項規定檢察官撤銷緩起訴之處分時，被
    告已履行之部分，不得請求返還或賠償。如認行政罰法第26
    條第2項列舉之不起訴處分包括「緩起訴處分」在內，則緩
    起訴猶豫期間內受處分人已遵照檢察官命令繳交捐款之緩起
    訴處分金後，又受行政裁處罰鍰，苟事後遭撤銷該緩起訴處
    分，復經檢察官提起公訴，再受法院審判施以刑罰制裁，但
    受處分人已繳交之捐款緩起訴處分金依刑事訴訟法第253條
    之3第2項之規定已不得請求返還，恐生「一事三罰」之危險
    ，更與行政罰法第26條規定之「一事不二罰」立法意旨顯然
    相違。
  (四)經查：受處分人之上開酒後駕車行為，同時觸犯刑法第185
    條之3之公共危險罪，經臺灣臺北地方法院檢察署檢察官於9
    9年8月17日以99年度偵字第18293號為緩起訴處分，緩起訴
    期間為2年，已當庭書立悔過書，並命向國庫支付22,000元
    ，及接受6小時之交通安全講習，嗣經臺灣高等法院檢察署
    檢察長於99年9月13日以99年度上職議字第12189號認原處分
    並無不當而駁回確定，緩起訴期間自99月9月13日起至101年
    9月12日止之情，有前揭緩起訴處分書、駁回再議處分書、
    執行緩起訴處分命令通知書各1份附卷可稽。而本件緩起訴
    處分期滿日係101年9月12日之情，已如上述，然前揭原處分
    機關裁決書之裁決日係100年1月31日，尚在緩起訴猶豫期間
    內，行政機關若逕行為行政裁罰，毋寧將使行為人有同時遭
    受行政處罰及刑事處罰之虞，基於「一事不二罰」之行政罰
    原則，原處分機關自不得就同一行為，再行重複裁處罰鍰至
    明。
  (五)此外，雖本院以受處分人已逾聲明異議之不變期間而駁回異
    議，已於前述，惟原處分機關未慮及「一事不二罰」之行政
    罰原則及前開說明，遽以裁處受處分人罰鍰45,000元部分，
    於法尚有未洽，應由原處分機關依行政執行法第9條之規定
    ，另為適法之處理，附此敘明。
據上論斷，應依道路交通案件處理辦法第18條前段，裁定如主文
。
中    華    民    國   100    年    3     月    15    日
                  交通法庭    法  官  謝昀璉
上正本證明與原本無異。
如不服本裁定，應於裁定送達後5日內向本院提出抗告狀。
                              書記官  汪郁棨
中    華    民    國   100    年    3     月    16    日